【裁判字號】    88,訴,2494
【裁判日期】    891019
【裁判案由】    詐欺等
【裁判全文】
臺灣高雄地方法院刑事判決                        八十八年度訴字第二四九四號
    公  訴  人  臺灣高雄地方法院檢察署檢察官
    被      告  丁○○
    被      告  己○○
    共      同  何俊墩
    選任辯護人  李宏文
                李玲玲
右列被告因詐欺等案件，經檢察官提起公訴（八十八年度偵字第九九九號），本院判
決如左：
    主  文
丁○○共同連續意圖為自己不法之所有，以詐術使人將本人之物交付，處有期徒刑壹
年貳月，緩刑肆年。
己○○共同連續意圖為自己不法之所有，以詐術使人將本人之物交付，累犯，處有期
徒刑貳年。
    事  實
一、己○○曾於民國八十二年間因違反醫師法案件，經臺灣高等法院高雄分院判決有
    期徒刑一年五月確定，而於八十五年二月二十八日執行完畢。丁○○係取得合法
    醫師資格之醫師，在高雄縣梓官鄉○○○路一四０號開設「弘慈診所」，並自八
    十四年九月八日起至八十九年九月七日止與中央健康保險局（下稱中央健保局）
    簽約為全民健康保險特約醫事服務機構，辦理全民健康保險醫療業務，本應提供
    取得合法資格之醫師為病患看診，因其不諳電腦，八十四年九月間即僱用己○○
    為其打電腦，並從事包藥、量血壓之工作，惟其明知己○○並未取得合法醫師資
    格，二人竟基於概括犯意聯絡，意圖為自己不法之所有，於丁○○不在前開診所
    診療之時，即容由己○○在上開診所內為病患甲○○、戊○○、乙○○、壬○○
    等四名中央健保局保險對象單獨診療，再用丁○○之名義以電腦磁片媒體申報方
    式向中央保險局申領醫療費用，使該局因而陷於錯誤，連續給付如附表所示自八
    十五年十二月二日起至八十八年三月二十日止之金額共計新台幣（下同）三萬四
    千八百三十九元予丁○○。
二、案經中央健康保險局函送臺灣高雄地方法院檢察署檢察官偵查起訴。
    理  由
一、訊據被告丁○○、己○○固不否認其分別為高雄縣梓官鄉○○○路一四０號「弘
    慈診所」之負責醫師，及輸病歷入電腦、包藥之人，惟均矢口否認有何右揭犯行
    。被告丁○○辯稱：伊皆按中央健保局之規定做事，未從事違法之事；被告己○○辯稱：伊僅從事打電腦輸入病歷、幫病患量血壓、包藥等工作，並未單獨看診
    云云。惟查：
（一）右揭事實，業據前往弘慈診所看診之病患甲○○、戊○○、乙○○、壬○○等
      人分別於移案機關健保局高屏分局訪查時證述明確，並有醫師證書、開業執照
      影本各一紙、全民健康保險特約醫事服務機構合約影本一份、醫事服務機構基
      本資料表影本一份、健保局業務訪查訪問紀錄影本四份、醫事機構保險對象就
      醫期間歸戶資料影本四份附卷可佐。
（二）次查，移案機關人員於訪談時，均有提示被告己○○之照片，有指證之照片影
      本一紙在卷可按，且經證人即病患甲○○、丙○○、辛○○、癸○○、乙○○
      、壬○○等人於背面簽名確認係由該照片之人即己○○看診無訛，參以被告二
      人年齡相差三十多歲，外觀上極易區分，且徵諸上開指證病患所看之病名大都
      係流行性感冒、泌尿系統疾病、消化道疾病、脫臼、扭傷及拉傷等病，尚難會
      影響其等意識，而會有指證誤認之虞。而證人丙○○於本院審理時，對其就診
      紀錄證稱看診醫師丁○○不在時就由己○○看診之事實仍指證不移，並具結在
      案；其餘證人甲○○、辛○○、癸○○、乙○○、壬○○雖亦到庭具結，惟翻
      異其等於移案機關人員訪談時之指證，並證稱其等均由被告丁○○看診等情，
      惟參以上開病患前往該診所求醫，其與診所間僅建立單純醫療服務關係，並無
      任何醫療糾紛或其他怨隙可言，則彼等自無於訪談時任意誣攀之理；參以案發
      不久之記憶，乃最鮮明，亦較少受他人干預，應與事實較少出入，恆比事後翻
      異之詞，尤為可採。準此，應以證人丙○○之證詞及其他病患在移案機關訪談
      之證詞，較為可採。是證人甲○○、辛○○、癸○○、乙○○、壬○○等人於
      本院審理中翻異前詞，表示均由被告丁○○為其看診云云，揆諸前開說明，顯
      係事後迴護之詞，尚難據為被告有利認定之依據。
（三）復查，被告丁○○所開設者乃診所，並非藥局，縱病患係長期患者僅係來拿藥
      ，亦應由擔任醫師之被告丁○○看診填寫病歷表後，再依醫師所開之處方拿藥
      ，尚難因病情均大同小異，即可省略醫師診療過程，而由被告己○○直接依舊
      病歷表之記載直接包藥。是辯護意旨認證人即病患甲○○、戊○○、丙○○、
      辛○○、庚○○、癸○○、乙○○、壬○○等人係長期病患，被告己○○係依
      被告丁○○醫師之指示，按照先前之病歷資料，包藥給病患帶回等情，亦難為
      其有利之認定。
（四）再查，被告丁○○係弘慈診所之負責醫師，其跟中央健局申請醫療費用之報表
      ，均由其親自蓋章，業據被告丁○○供承在卷（參八十九年五月十日審判筆錄
      ），是該申報醫療費用所載病患是否均由其親自看診，理應知悉，縱認係被告
      己○○趁其不在時未經其同意單獨看診，惟該申報領取之費用亦入其帳戶，是
      對被告陳德彰之單獨看診，被告丁○○實難諉為不知，是辯護意旨稱被告丁○○與被告己○○有約定，被告己○○不得私自從事醫療業務，及被告丁○○不
      知被告己○○曾有違反醫師法之前科，否則絕不會錄用被告己○○等情，亦難
      為其有利之認定。
（五）未查，公訴人其餘起訴丙○○、辛○○、庚○○、癸○○部分，因其證稱被告
      丁○○及被告己○○均有為其看診，惟因無法確認被告己○○係於何時為其看
      診，依罪疑從輕原則，自應為被告有利之認定，上開證人申請醫療費用之部分
      ，則難採為認定被告犯罪之證據。惟被告己○○既有對甲○○、戊○○、乙○○、壬○○分別於附表所示之期間單獨看診而申請醫療費用，而擅自執行醫療
      業務及詐領醫療費之行為，其事證明確，犯行均堪認定。
二、按「凡以治療、矯正或預防人體疾病、傷害、殘缺或保健為直接目的所為的診察
    、診斷及治療，或基於診察、診斷結果，以治療為目的所為處方或用藥等行為之
    全部或一部，總稱為醫療行為」，行政院衛生署六十五年四月六日衛署醫字第一
    ０七八八０號函釋甚明。次按弘慈診所既與健保局簽訂全民健康保險特約醫事服
    務機構合約，自應提供合法資格之醫師為保險對象看診治療，始足以保障繳交保
    險費之保險對象享有生命權、健康權受妥適照顧之權益。弘慈診所由未具醫師資
    格之被告己○○為保險對象看診，並向移案機關請領健保費用，自屬施用詐術之
    行為。核被告己○○所為，係犯醫師法第二十八條第一項前段之未取得醫師資格
    擅自執行醫療業務罪（無照行醫罪）、刑法第三百三十九條第一項之詐欺取財罪
    ；被告丁○○係犯刑法第三百三十九條第一項之詐欺取財罪。被告己○○多次實
    施醫療行為，係其執行業務之範圍，均應包括於一個執行醫療業務之範疇，為實
    質上一罪，應單純成立一個無照行醫罪。又被告二人多次詐欺，均時間緊接，犯
    罪構成要件相同，為連續犯，均應依刑法第五十六條之規定，論以一罪，並加重
    其刑。公訴人認被告二人又另犯刑法第三百四十條之常業詐欺罪，惟查被告己○○係因被告丁○○不在診所時始單獨看診，難認係以之為常業，公訴人認被告二
    人又涉犯上開罪嫌，顯係贅引，容有未洽。被告己○○所犯無照行醫及連續詐欺
    取財二罪，有方法結果之牽連關係，應依刑法第五十五條之規定，從情節較重之
    連續詐欺罪論處。又被告己○○曾於八十二年間因違反醫師法案件，經臺灣高等
    法院高雄分院判決有期徒刑一年五月確定，而於八十五年二月二十八日執行完畢
    ，有臺灣高雄地方法院檢察署刑案資料查註紀錄及本院全國前案紀錄表附卷可稽
    ，其前受有期徒刑執行完畢，於五年內再犯本件最重本刑為有期徒刑以上之罪，
    為累犯，應依刑法第四十七條規定加重其刑。又被告二人所犯之詐欺犯行，有犯
    意聯絡及行為分擔，為共同正犯。審酌被告丁○○係「弘慈診所」之負責醫師，
    被告己○○無醫師資格，擅自執行醫療業務，其二人共同詐領健保費用以獲取不
    法利益之行為，浪費國家有限之醫療資源，並影響求診病患之權益，惡性非輕，
    本不宜寬貸，惟衡量其所得非鉅等一切情狀，爰量處如主文所示之刑，以示懲儆
    。又被告丁○○前未曾受有期徒刑以上刑之宣告，因一時失慮，偶罹刑典，且其
    年紀已高，所經營之弘慈診所業於八十八年四月一日即無再繼續營業，業經同案
    被告己○○供承在卷，經此刑之宣告後，應知警惕而無再犯之虞，本院因認暫不
    執行其刑為當，爰併予宣告緩刑四年，用啟自新，並觀後效。
三、又公訴人認被告丁○○與被告己○○係犯醫師法第二十八條第一項前段之無照行
    醫罪之共同正犯乙節，惟按無身分或其他特定關係之人，與有身分或特定關係之
    人，共同實施因身分或其他特定關係成立之罪，應構成該罪之共同正犯，固為刑
    法第三十一條第一項所明定，惟該項規定僅限於因「身分」或「其他特定關係」
    成立之罪，其無特定關係之人與之共犯，別無處罰法條時，始有其適用。又所謂
    「身分」，本屬特定關係之一例，指專屬於行為人主體所具之特定資格，如公務
    員、仲裁人、軍人、有投票權人、男女性別、親屬關係、承攬工程人或監工等是
    ；「其他特定關係」，則指除身分外之一切具有人的關係之特殊地位或狀態，如
    持有關係、懷胎婦女、接受強制執行之債務人或為他人處理事務者等是。而醫師
    法第二十八條第一項前段之無照行醫罪，以未具有合法醫師資格，為犯罪構成要
    件之一，並非因身分或其他特定關係而成立之犯罪（最高法院八十六年度台非字
    第二一四號、七十二年度台上字第一一九五號判決參照）。查被告丁○○係具有
    合法醫師資格之人，有其考試院特種考試及格證書、醫師證書影本各一紙在卷可
    考，揆諸上開說明，自難認被告丁○○係無照行醫，而應與被告己○○所犯之無
    照行醫罪成立共同正犯。又公訴人認被告二人另犯刑法第二百十六條、第二百十
    四條、第二百二十條第二項之行使使公務員登載不實罪嫌乙節，惟按刑法第二百
    十四條所謂使公務員登載不實事項於公文書罪，須一經他人之聲明或申報，公務
    員即有登載之義務，並依其所為之聲明或申請予以登載，而屬不實之事項者，始
    足構成，若其所為聲明或申報，公務員尚須為實質之審查，以判斷其真實與否，
    始得為一定之記載者，即非本罪所稱之使公務員登載不實（最高法院七十三年台
    上字第一七一○號判例參照），本件被告申報醫療費用，尚須由中央健保局為實
    質之審查，若為不實，中央健保局依契約自無給付醫療費用之義務，顯與上開罪
    名之構成要件有間。綜上，公訴人既認上開罪名均與前揭有罪部分有牽連犯之裁
    判上一罪之關係，爰不另為無罪之諭知，附此敘明。
四、據上論斷，應依刑事訴訟法第二百九十九條第一項前段，醫師法第二十八條第一
    項前段，刑法第十一條、第二十八條、第五十六條、第三百三十九條第一項、第
    五十五條、第四十七條，第七十四條第一款，罰金罰鍰提高標準條例第一條前段
    ，判決如主文。
中      華      民      國      八十九      年      十    月    十九    日
                                  臺灣高雄地方法院刑事第二庭
                                      法  官    劉建利
右正本證明與原本無異。
如不服本判決，應於判決送達後十日內，向本院提出上訴狀。
                                      書記官    洪生輝
中      華      民      國      八十九      年      十    月   二十一   日
附錄論罪科刑之法條：醫師法第二十八條第一項、刑法第三百三十九條第一項。


司法院資訊處製作；財團法人民間司法改革基金會備份。
